臺灣高等法院臺中分院刑事判決　　　　　　　九十一年度重上更(三)字第一號
　　上　訴　人　臺灣台中地方法院檢察署檢察官
　　被　　　告　乙○○
　　選任辯護人　陳榮昌
右上訴人因業務過失致死案件，不服臺灣臺中地方法院八十五年度交訴字第二二號中
華民國八十六年十月八日第一審判決（起訴案號：臺灣臺中地方法院檢察署八十四年
度偵字第九四四九號），提起上訴，經本院判決後，由最高法院第三次發回更審，本
院判決如左：
    主      文
上訴駁回。
    理      由
一、本件公訴意旨略以：乙○○係台中市公車司機，為從事駕駛業務之人，於民國（
    下同）八十四年五月十三日上午六時四十分許，駕車牌ＦＯ—二六五號大客車，
    沿台中市○○路，由西往東方向行駛，途經繼光街無號誌之交叉路口時，本應減
    速，並注意交叉路口左右方之人車狀況，隨時採取安全措施，詎其無不能注意之
    情形下，疏於注意左方來車狀況，而貿然行駛，適楊國賢騎車牌ＳＫＢ—六一八
    號機車自其左方沿繼光街駛來，楊國賢因而煞車未及，撞及該大客車而摔倒在地
    ，致受嚴重頭部挫傷，經送醫不治，終因腦挫傷死亡，案經台中市警察局第一分
    局報驗後，檢察官據被害人楊國賢之子丙○○告訴而簽分偵辦，因認被告乙○○
    係犯刑法第二百七十六條第二項之業務過失致死罪嫌等情。
二、按犯罪事實應依證據認定之，無證據不得推定其犯罪事實，刑事訴訟法第一百五
    十四條第一項定有明文。
三、訊據被告乙○○坦承伊經過肇事地點並停車協助處理相關工作，惟堅決否認有任
    何過失，辯稱伊所駕營業大客車於交岔路口前之第一銀行招呼站停車讓乘客下車
    後再起動，車速不可能太快。伊看清左方無來車後才通過路口。伊車頭已經過繼
    光街中線，才聽到遠遠有機車倒地磨地聲，伊看後視鏡，發現有東西在伊車後，
    即停車查看等語。公訴人則以被告於偵查中坦承車子經過繼光街口時，沒有看到
    死者，是從後照鏡注意到的，其經過機車倒地處到發覺人倒地，相隔三、五秒之
    時間等語，及證人賴慶鴻於偵查中證述伊聽到坐在前坐之女生啊的一聲，所以感
    覺撞到東西，而坐前座之老伯喊說撞到了等語，認本案係被告突然駛入路口，致
    楊國賢閃避不及而肇事，涉有業務過失致死犯行等語。
四、經查：
（一）依據本件道路交通事故調查報告表（二）之現場圖及相片顯示公車車尾已越過
      繼光街之中心線，被害人楊國賢之血跡流出之原點並未在公車行進之軌道上，
      且血跡在公車後方偏左約距離公車左後車輪三點三公尺處，機車則車頭朝西（
      與公車之行向相反），左倒在血跡處之後方（以公車之方向言之），現場遺有
      刮地痕一條，起點在繼光街往中山路之路口停止線與行人穿越道之間，約在繼
      光街之中心處，終點即機車倒地處，長八．五公尺，機車左側把手部分有擦痕
      ，左半邊塑鋼車身亦有磨擦痕，有前揭報告表及相片十八幀附卷可憑，並經原
      審二度勘驗機車，制有勘驗筆錄二紙附卷可憑，復經證人丁○○即本案現場處
      理之員警到庭結證：刮地痕之終點係在機車倒地處，是很明顯的新痕等語屬實
      。是以本件機車應係沿繼光街南向行駛，已接近繼光街與中山路口時，發現被
      告所駕之營業大客車自中山路由西向東駛入路口，為閃避大客車煞車後，因路
      面潮溼車身失控而往左倒，並衝向公車左後方，人亦跌落在公車左後方等情，
      可堪認定。
（二）證人許明禮即乘客於八十五年四月二日原審調查證稱：「（公車車速過路口時
      是否很快？）他車速不快，在繼光街口前有一站，有一名乘客下車。」（見原
      審卷第四一頁反面）；證人蔣英傑即乘客於八十五年六月二十七日原審調查時
      ，亦證稱：第一銀行站牌有停車，有人下車，無人上車。當時車速不快，煞車
      距離不是很長等語（見原審卷第一０六頁）；證人即乘客賴慶鴻於八十四年十
      月四日檢察官訊問時證稱：伊不知正確之時速，不過好像很慢等語（見偵查卷
      第二四頁反面）。足認被告所駕之大客車係於肇事路口前之第一銀行招呼站牌
      停車讓乘客下車後再起動前行，而被告所駕駛之車輛為大型客車，加速不快，
      於經過肇事路口時，車速不可能太快。被告辯稱伊經過路口時車速不快，因路
      口前之第一銀行招呼站有停車等語，可以採信。至於證人賴虹如雖證述被告係
      因煞車伊醒來，伊沒有看到有人在第一銀行前下車，有撞到前座等語 (見原審
      卷第二二○頁)，惟查證人在肇事前既然在睡覺，公車緊急煞車，依慣性定律
      ，自會往前撞到前座，不得以此認公車一定快速貿然經過路口，且伊證述第一
      銀行沒有人下車云云，係臆測之詞，不足採信，證人賴慶鴻雖證述伊感覺好像
      有撞到東西，有人喊撞到了，至於喊撞到了的老伯是看到騎士撞到公車，或同
      樣是感覺撞到了，或只是猜測有撞到均不明，自不得作為不利於被告之認定，
      另證人林銓鋐雖然證述公車司機有移動，只有動一下，應該對現場圖的位置，
      影響不大等語 (見本院卷更一審卷第四十四頁)。
（三）被害人楊國賢案發後左側頭顱挫傷呈扁型，左頸至左側骨折挫傷，左耳撕裂傷
      ，右肩骨骨折、左膝左後肘部擦傷，有檢察官督同法醫師制有勘驗筆錄，相驗
      屍體證明書、驗斷書各一份在卷可憑，核與機車左倒之方向相符。且公車上並
      未發現有血跡，亦經至現場處理警員丁○○於本院前審供證在卷 (見本院上訴
      卷第五十四頁)，並有相片十八幀附卷可憑，無證據足以證明楊國賢係撞擊被
      告所駕之大客車致死。法醫師王一渝到庭結證：死者左側耳輪撕裂傷，這種傷
      在撞擊點上應會留有血跡。死者傷害除右肩骨折傷害在右側外，其餘傷害均左
      側，其傷勢有可能撞到車身，亦有可能撞到地上所造成，確實情形無從判斷（
      見原審卷第七九頁）。證人即澄清綜合醫院醫師陳勝庸證稱：被害人之傷害，
      是自行摔傷或被車撞傷，無法判斷，只知受力量很大（見原審卷第九五頁）。
      王一渝、陳勝庸之證詞，亦均不足以證明被害人有撞及被告所駕之大客車。
（四）目擊證人許明禮於八十五年四月二日原審法院證稱：「我坐在車子左邊即駕駛
      座後面中間靠窗之位置。」；「他（即被害人）行駛繼光街由公園路往南行駛
      ，我們車子是行駛中山路往車站方向，機車是在我們左方行駛過來，他車速很
      快，可能看到我們公車過來後才開始煞車，當時我們公車車頭已過了繼光街口
      ，我們坐之位子已過了繼光街之中心點，他機車騎在靠近繼光街中央，因當時
      並沒有什麼人車，他機車開始煞車不久，即摔倒，沒有撞倒公車，機車倒地後
      ，人往前衝，我有看到他倒地，沒有看到他有撞倒公車。」（見原審卷第三九
      頁正反面）；於八十七年二月十日本院更審前亦證稱：「當時我在車上，看到
      被害人速度太快，有看到他煞車，沒有撞倒公車就摔倒，人有滑行，車子未滑
      。」（見本院上訴卷第三四頁正反面）。證人即警員丁○○於八十五年十月二
      日原審證稱：「（刮地痕有無穿過機車倒地位置？）有。至接近中山路中心線
      ，機車是倒在刮地痕上面。」；「（刮地痕是否本件所留？）是。因為刮地痕
      是新的，非常明顯，是機車所留下來；我至現場時楊國賢已不再現場，已送醫
      。」（見原審卷第一八八頁正反面）於八十七年四月十日本院上訴審調查時證
      稱：「當時肇事後才至現場處理，公車已過了中心線，停在斑馬線上，機車倒
      在繼光街、中山路接近中心線附近，我當時有查看公車，並沒有碰撞痕跡，當
      天下雨，路面濕滑，但機車過來方向，在繼光街留有一條新的地面刮痕，留在
      機車倒地後面，而機車倒地並不在公車行進路線之路面上，路面刮痕應該是機
      車踏板支架所留下，我並未將機車拖地，造成刮痕，現場要處理前就有該刮痕
      ，我們看現場，應該二車未相撞、、、」（見本院上訴字卷第五四頁）。上開
      證人許明禮、丁○○所證情節，與卷附照片顯示相符（見相驗卷宗第二三至二
      八頁），並無證據足證被害人之機車撞及被告所駕之營業大客車。且依上開許
      明禮之證詞，足認被害人之車速甚快。
（五）本件經送台中市區車輛行車事故鑑定委員會及台灣省車輛行車事故覆議鑑定委
      員會鑑定分析結果，均認定本件被害人嚴重腦挫傷，左側頭顱挫傷呈扁型，左
      頸至左側骨折挫傷，左耳撕裂傷，右肩骨骨折、左膝左後肘部擦傷等情形，似
      非單純因摔倒所致，但並無證據足以證明被害人有撞及被告所駕之大客車，已
      如前述。上開證人王一渝、陳勝庸分別為法醫師、執業醫師，對於人體構造、
      傷害造成之判斷均具有專門知識，皆證稱無從判斷被害人傷害造成之原因係撞
      及被害人所駕之大客車。車輛行車事故鑑定委員會並非醫療專家，認被害人之
      傷非單純摔倒所致，並無何論理及實證上之依據，不得據為認定被害人之傷係
      撞及被告所駕之大客車所致。
（六）被告於八十四年五月十三日警訊時曾供稱肇事時，其時速為三十公里（見相驗
      卷第三頁）；嗣於原審改稱其車速約十公里或一、二十公里（見原審卷第一六
      九、一四九頁）。被告之大客車車長九．五公尺，係於交岔路口前之第一銀行
      招呼站停車後再起動，煞停完成後，中身已駛入中山路內，車尾尚留於路口內
      。上開招呼站站牌距交岔路口之繼光街路面邊緣為二十點一公尺，繼光路寬為
      九公尺（本院勘驗時測量為八．九公尺），此有道路交通事故調查報告表所附
      之現場圖可憑，並經本院於九十一年八月二十三日勘驗現場無訛（見本院更三
      審卷第七八頁）。依上開資料判斷，被告之大客車自第一銀行招呼站起動，至
      大客車車頭部分駛進交岔路口內，則約行駛十．六公尺；駛至交岔路口中心，
      則行駛約十五．一公尺。被告之大客車係自靜止狀態起動，且為大型車輛，於
      行駛上開距離後，車速亦不致於太快。上開證人許明禮證稱車速不快；證人賴
      慶鴻證稱公車之時速好像很慢，與上開資料相符。
（七）依上開證據資料，本件車禍之發生，應係被告駕駛大客車（右方車）於交岔路
      口前之第一銀行招呼站停車後，再起動沿中山路東向前行，車速不快，於駛出
      路口時，被害人騎乘機車（左方車）沿繼光路由北往南快速行駛，於接近路口
      時，未減速慢行，發現被告所駕之大客車駛出，因煞車不當失控倒地，未撞及
      大客車即停止滑行。且第一銀行招呼站距交岔路口約二十．一公尺，繼光街、
      中山路均為單向道，路寬均約九公尺，兩側為商店，自中山路東向前行，須駛
      近交岔路口，才可觀察到左側自繼光街駛來之車輛。是被告之大客車於第一銀
      行招呼站起動時，無從發現左側繼光街上之車輛行駛之情形，此可由本院勘驗
      時所製照片得知。本件不能責以被告起步前，未讓行進中之車輛行人通行之責
      。
（八）按車輛行經無號誌之交岔路口時，應減速慢行，作隨時停車之準備；車輛行至
      無號誌而無交通警察指揮之交岔路口，未劃分朝支線道者，左方車應讓右方車
      先行，道路交通安全規則第九十三條第一項第三款、第一百零二條一項第二款
      分別定有明文。本件肇事地點，為無號誌及交通警指揮之交岔路口，且未劃分
      幹支線道，此有道路交通事故調查報告表可憑。而被告之大客車為右方車，甫
      起動前行，車速不快，須接近交岔路口始能發現左方之繼光街上之來車。而被
      害人之機車為左方車，於行駛近肇事地點之交岔口時，未能減速慢行，讓已先
      駛入交岔路之被告大客車先行，致未能及時煞停，避免事故之發生。即依告訴
      人於九十一年十月二十三日辯論時所提出之現場示意圖，亦顯示被告之大客車
      須接近交岔路口，始能觀察到左側繼光街上之車輛。是本件車禍之肇致，顯係
      被害人騎乘機車沿繼光街南向行駛，於接近繼光街與中山路之交岔路口時，未
      減速慢行作隨時停車之準備，於發現被告所駕之大客車沿中路駛入路口時，煞
      停不當，人車倒地所致。而被告所駕之大客車甫於距路口二十．一公尺之第一
      銀行招呼站起動前行，車速不快；於起動時，並不能觀察到左側繼光街上車輛
      行駛情形；且為右方車，有優先行駛之權，對於本件車禍之肇致，應無過失。
（九）綜上說明，被告犯罪不能證明。原審判決諭知被告乙○○無罪，核無不合，檢
      察官上訴仍以前揭事實，指摘被告犯罪，惟不能證明被告犯罪，已如前述，原
      審判決認定核無違誤，上訴為無理由，應予駁回。
五、據上論斷，依刑事訴訟法第三百六十八條，判決如主文。
本案經檢察官甲○○到庭執行職務。
中      華      民      國      九十一  年      十一    月      六      日
                                臺灣高等法院臺中分院刑事第九庭
                                      審判長法  官  陳  筱  珮
                                            法  官  康  應  龍
                                            法  官  趙  春  碧
右正本證明與原本無異。
檢察官得上訴。
如不服本判決應於收受送達後十日內向本院提出上訴書狀，其未敘述上訴之理由者並
得於提起上訴後十日內向本院補提理由書（均須按他造當事人之人數附繕本）。
                                            書記官  陳  文  琴
中      華      民      國      九十一  年      十一    月      七      日
                         Ａ
